【裁判字號】    99,訴,404
【裁判日期】    991029
【裁判案由】    侵權行為損害賠償
【裁判全文】
臺灣嘉義地方法院民事判決               99年度訴字第404號
原      告  乙○○
訴訟代理人  黃木春律師
被      告  嘉義縣阿里山鄉農會
法定代理人  甲○○
訴訟代理人  張麗雪律師
上列當事人間請求侵權行為損害賠償事件，本院於民國99年10月
19日言詞辯論終結，判決如下：
    主  文
被告應給付原告新臺幣肆拾伍萬貳仟元，及自民國九十八年五月
十八日起至清償日止，按週年利率百分之五計算之利息。
原告其餘之訴駁回。
訴訟費用由被告負擔百分之五十三，餘由原告負擔。
本判決第一項得假執行。但被告以新臺幣肆拾伍萬貳仟元為原告
預供擔保後，得免為假執行。
原告其餘假執行之聲請駁回。
    事實及理由
一、按訴狀送達後，原告不得將原訴變更或追加他訴，但擴張或
    減縮應受判決事項之聲請者，不在此限，民事訴訟法第255
    條第1 項第3 款定有明文。原告原起訴請求被告應賠償原告
    新臺幣（下同）1,283,000 元，及自民國98年5 月18日起至
    清償日止，按年息百分之5 計算之利息。嗣於民國99年10月
    19日以民事準備(一)狀減縮聲明為請求848,263 元，核其所為
    ，係屬擴張及減縮應受判決事項之聲明，揆之首揭規定，自
    屬可許。
二、原告起訴主張：
（一）原告於88年3 月20日向被告設定抵押權貸款100 萬元，因
      到期無力清償遭拍賣抵押物後，尚餘206,673 元不足清償
      ，被告乃又向鈞院聲請強制執行原告所共有坐落嘉義縣中
      埔鄉○○○段136 地號，面積4369平方公尺，持分3 分之
      1 土地（下稱系爭土地），經鈞院以97年度執字第26497
      號（下稱系爭強制執行程序）受理，原告知悉後為阻止系
      爭土地遭拍賣，旋即於98年4 月15日向被告清償計本金20
      6,673 元、利息及違約金138,804 元，共計345,477 元，
      全部債務業已清償，被告亦返還借據予原告，並告知原告
      會向法院撤回系爭強制執行程序。詎料被告未撤回，繼續
      由鈞院強制執行拍賣，嗣於98年5 月18日以價金477,000
      元被拍定，經共有人行使優先購買權承買，鈞院乃將所出
      售之價款477,000 元於99年4 月21日通知原告領回。系爭
      土地固因原告積欠債務而遭拍賣，然原告為防止拍賣已急
      於將債務全數清償，且信賴債權不存在債權人自會聲請撤
      回拍賣，已無應注意之責任，況系爭土地繼續拍賣及拍定
      ，原告未接到通知，全不知情，自無過失，而被告應撤回
      卻未撤回，致系爭土地僅以總價477,000 元遭拍定，其有
      故意或過失自明，依民法第184 條規定自應負侵權行為損
      害賠償責任，賠償原告所受損失，另依民法第213 條第1
      項及同法第21 5條規定，負損害賠償責任者，以回復原狀
      為原則，回復不能或有重大困難者，應以金錢賠償損害，
      因系爭土地已被賣掉，回復原狀顯有困難，故請求以金錢
      賠償損害。
（二）至於賠償金額，系爭土地雖在97年11月間系爭強制執行程
      序中經嘉義縣市鑑定估價聯誼會鑑定土地價值為929,000
      元，然法院強制執行拍賣之不動產，一般人怕產生糾紛多
      不願投標，以致拍定價格與一般買賣價格相差甚多，且系
      爭土地曾有第三人出價每坪4,000 元欲向原告購買，倘以
      強制執行程序中鑑定之價格作為賠償標準，對原告顯然不
      公。相較於縣市政府因公用徵收私人土地，同樣是強制出
      售土地所有人之土地所有權，且其補償地價之計算方法是
      比照一般交易正常價格，作為本件地價之參考較公平客觀
      ，而嘉義縣政府自95年至99年最近五年土地徵收補償地價
      加成補償成數經地價及標準地價評議委員會評定為依公告
      土地現值加4 成辦理徵收。依此計算，系爭土地面積4369
      平方公尺，公告現值為每平方公尺650 元，原告持分3 分
      之1 之土地價額為946,616 元，加4 成為1,325,263 元，
      扣除原告自鈞院執行處領回之出售價款477,000 元後，被
      告應賠償原告848,263 元。
（三）並聲明：被告應給付原告848,263 元，及自98年5 月18日
      起至清償日止，按週年利率百分之5 計算之利息；願供擔
      保，請准宣告假執行。
三、被告則以：
（一）原告前於88年3 月19日以其所有坐落嘉義縣中埔鄉○○○
      段332-3 地號土地設定抵押擔保，向被告借款100 萬元，
      借款期間5 年，每月繳息，每年攤還本金一次，因原告自
      90年起繳息不正常，且本金逾二期未繳，經被告依法催討
      後取得鈞院92年度訴字第575 號確定判決之執行名義，進
      而以鈞院92年度執字第14636 號聲請拍賣抵押物及另筆原
      告所有之系爭土地，案經三次拍賣及一次減價特拍均無人
      應買，期間原告知悉均未表意見，亦未清償其債務，任由
      法院進行拍賣，其稱知悉系爭土地被強制執行時，為免被
      拍賣，乃向被告清償債務等語，已有不實。嗣被告因系爭
      土地第一輪拍賣無人應買，將原告積欠之債務列入呆帳，
      委託資產管理公司負責催討，經資產管理公司於97年再次
      以系爭強制執行程序查封系爭土地，該執行程序進行三次
      拍賣皆無人應買，且原告除對土地地價無異議外，對執行
      程序更是未加置理，亦未清償債務，鈞院執行處乃於99年
      4 月14日發文通知債權人及債務人定於99年5 月12日進行
      特別變賣程序後之減價拍賣，並於其中說明三載明「債務
      人如已清償或有停止執行之原因者，應迅速聲明，如時間
      緊迫，請於拍賣期間開標前到場聲明，否則照常進行拍賣
      程序」，雖原告於99年4 月16日收受上開通知前之99年4
      月15日向被告清償全部債務，即應有共同防止或避免土地
      被拍賣之義務，然其卻未依該通知之說明向法院聲明異議
      請求停止執行，放任系爭土地於99年5 月12日照常進行拍
      賣，遑論被告因未親自進行系爭強制執行程序，該拍賣通
      知係送達予資產管理公司代收人收受而非被告，對於系爭
      土地已定於99年5 月12日進行拍賣一事並不知情，原告也
      未向承辦人表明系爭土地正在拍賣中，至系爭土地拍定前
      更未曾提醒被告撤銷執行，是被告固然在與資產公司聯繫
      上有疏失，原告亦難辭其咎與有過失。
（二）又系爭土地呈不規則狀，且位處偏僻，交通不便，四周被
      其他土地包圍沒有通路可進出，無水源，坡度高耕作不易
      ，交易條件並不佳，於97年11月間經專業估價師參考土地
      各種條件鑑定價格為929,000 元，應屬公平客觀，原告對
      系爭強制執行程序中土地鑑定價格亦未有異議，豈能於事
      後再反覆指稱應按土地徵收標準以當期公告現值加四成計
      算，何況系爭土地經三次拍賣皆無人應買，迄至特別變賣
      程序減價價格為596,000 元亦公告一個多月無人應買，最
      後減價至477,000 元始拍定，均可知系爭土地市場價格不
      高，是原告主張其因系爭土地遭法院以477,000 元拍賣而
      受有與一坪4,000 元價差之損害，並不足採，應由原告舉
      證證明拍賣價格是否與市場價格有差價及差價若干，再依
      原告應分攤其怠於督促被告注意、避免損害發生之過失責
      任，始為合法。
（三）並答辯聲明：原告之訴及其假執行之聲請均駁回；如受不
      利判決，願供擔保請准宣告免假執行。
四、兩造不爭執事項：
（一）原告於88年3 月20日向被告設定抵押權貸款100 萬元，因
      尚欠206,673 元未還，經被告聲請強制執行原告所有系爭
      土地，經本院以97年度執字第26497 號受理在案。
（二）原告恐系爭土地遭拍賣，於98年4 月15日向被告清償計本
      金206,673 元、利息及違約金138,804 元，共計345,477
      元，全部債務清償完畢。
（三）系爭土地於98年5 月18日經本院執行處拍賣原告之持分，
      由訴外人即共有人張文科以拍定價金477,000 元優先購買
      。
（四）本院執行處將出售系爭土地之價款477,000 元，於99年4
      月21日通知原告領回。
五、本件之爭點厥為，原告得否請求損害賠償？損害賠償之金額
    為何？被告得否主張原告與有過失？兩造各執一詞，茲說明
    如下：
（一）按當事人主張有利於己之事實者，就其事實有舉證之責任
      ，民事訴訟法第277 條前段定有明文。又因故意或過失，
      不法侵害他人之權利者，負損害賠償責任。故意以背於善
      良風俗之方法，加損害於他人者亦同。不能回復原狀或回
      復顯有重大困難者，應以金錢賠償其損害。民法第184 條
      、第215 條分別定有明文。
（二）被告於97年9 月9 日向本院聲請強制執行原告所有系爭土
      地，經本院97年10月24日委託永雋不動產估價師事務所鑑
      定系爭土地價值為929000元，經本院執行處三次拍賣均無
      人應買；被告於98年4 月10日具狀聲請減價拍賣，本院執
      行處定98年5 月12日下午四時拍賣，並將公告及通知分別
      於98年4 月16日、同年月17日送達原告及被告，系爭土地
      於98年5 月12日經訴外人徐文華以477000元拍定，本院通
      知系爭土地之共有人即訴外人張文科得優先承買，嗣訴外
      人張文科於98年5 月20日具狀表願意以拍定價格優先購買
      ，被告於98年5 月20日始具狀聲請撤回系爭土地之強制執
      行，本院乃將所出售系爭土地之價款於99年4 月21日通知
      原告領回等情。有不動產估價報告書、民事聲請減價拍賣
      狀、本院送達證書二份及民事聲請狀附於本院97年度執字
      第26497 號執行卷，經本院調閱上開卷宗核屬無誤，堪信
      為真實。
（三）系爭土地因原告積欠被告債務，由被告聲請強制執行，然
      原告於系爭土地拍賣前，既將債務全數清償，被告本應撤
      回強制執行，卻未撤回，致系爭土地僅以總價477,000 元
      遭拍定，其確有過失行為甚明，被告侵權行為，堪以認定
      。
（四）雖本院執行處於98年4 月14日嘉院和97執弘字第26497 號
      通知債權人及債務人定於99年5 月12日進行特別變賣程序
      之減價拍賣，說明欄第三項載明「債務人如已清償或有停
      止執行之原因者，應迅速聲明，如時間緊迫，請於拍賣期
      日開標前到場聲明，否則照常進行拍賣程序」，然該說明
      僅通知債務人得到場聲明，若執行債權人未出具清償證明
      或撤回本件執行程序，拍賣程序仍舊進行，實難以此說明
      認定原告有權停止拍賣之進行，自無法認定原告有何過失
      責任。被告主張原告亦難辭其咎，與有過失云云，委無足
      取。
（五）原告雖主張相較於縣市政府因公用徵收私人土地，同樣是
      強制出售土地所有人之土地所有權，且其補償地價之計算
      方法是比照一般交易正常價格，作為本件地價之參考較公
      平客觀，而嘉義縣政府自95年至99年最近五年土地徵收補
      償地價加成補償成數經地價及標準地價評議委員會評定為
      依公告土地現值加4 成辦理徵收，依此計算，系爭土地面
      積4369平方公尺，公告現值為每平方公尺650 元，原告持
      分3 分之1 之土地價額為946,616 元，加4 成為1,325,26
      3 元，扣除原告自鈞院執行處領回之出售價款477,000 元
      後，被告應賠償原告848,263 元云云，為被告所否認。經
      查，系爭土地經本院於97年10月間委請永雋不動產估價師
      事務所參考土地現況及座落位置，以供給與需求及不動產
      收益為價格形成之主要因素分析，鑑得價格為929,000 元
      ，有鑑定報告書附於本院上開執行卷內，是系爭土地之價
      格應屬公平客觀。且原告對系爭土地於本院執行程序中鑑
      定價格亦未有異議，於本件空言應以縣市政府因公用徵收
      私人土地採公告土地現值加4 成計算云云，不足採信。
（六）是原告因被告疏未向本院執行處撤回強制執行，致系爭土
      地遭拍賣之損害金額為452,000 元（即929,000 －477,00
      0 ＝452,000 ）。
六、從而，原告本於侵權行為損害賠償請求權之法律關係，請求
    被告給付452,000 元，及自98年5 月18日起至清償日止，按
    年息百分之5 計算之利息部分，為有理由，應予准許。逾此
    範圍之請求，為無理由，應予駁回。
七、本件所命被告給付之金額，未逾50萬元，爰依民事訴訟法第
    389 條第1 項第5 款規定，就原告勝訴部分，應依職權宣告
    假執行，原告雖陳明願供擔保請求宣告假執行，惟應認其僅
    係促請本院為上開宣告假執行職權之發動而已，應由本院依
    職權為假執行之宣告；被告已陳明願供擔保，請求宣告免為
    假執行，本院爰酌定相當擔保金額，宣告被告如預供所定擔
    保，得免為假執行。原告其餘之訴既經駁回，其假執行之聲
    請已失所附麗，應併駁回之。
八、本件事證已臻明確，兩造其餘攻擊防禦方法，經本院審酌後
    ，認與判決結果不生影響，爰不一一論述，附此敘明。
九、據上論結，本件原告之訴為一部有理由，一部無理由，依民
    事訴訟法第79條、第390 條第2 項、第392 條第2 項規定，
    判決如主文。
中    華    民    國    99    年    10    月    29    日
                  民事第二庭法  官  柯月美
以上正本係照原本作成。
如對本判決上訴須於判決送達後20日內向本院提出上訴狀。
如委任律師提起上訴者，應一併繳納上訴審裁判費。
中    華    民    國    99    年    10    月    29    日
                            書記官  黃怡禎

司法院資訊處製作；財團法人民間司法改革基金會備份。
